【裁判字號】    92,上易,275
【裁判日期】    920708
【裁判案由】    履行契約
【裁判全文】
臺灣高等法院民事判決                            九十二年度上易字第二七五號
    上  訴  人  中壢汽車客運股份有限公司
    法定代理人  范振修
    訴訟代理人  邱秀珠律師
    被  上訴人  甲○○
    訴訟代理人  邱清銜律師
右當事人間請求履行契約事件，上訴人對於中華民國九十二年一月十四日臺灣桃園地
方法院九十一年度訴字第一三八八號第一審判決提起上訴，本院判決如左：
    主      文
上訴駁回。
第二審訴訟費用由上訴人負擔。
    事      實
甲、上訴人方面：
一、聲明：(一)原判決不利於上訴人部分廢棄。(二)右廢棄部分，被上訴人在第一審之訴
    及假執行聲請均駁回。
二、陳述：除與原判決記載相同者，茲以引用之外，並補稱略以：
（一）兩造於民國九十一年二月二十一日所簽訂之和解書（以下稱系爭和解書）固記
      載：「由甲方（即上訴人及丁祥中）賠付乙方（即被上訴人）現金壹佰捌拾萬
      元正。另強制險壹佰肆拾萬元正由甲○○（即被上訴人）等自行直接向第一產
      物保險公司請領給付」云云，但兩造之真意係由被上訴人自行向第一產物保險
      公司領取新台幣（下同）一百四十萬元之強制汽車第三人責任保險金外，上訴
      人僅需再給付被上訴人現金四十萬元，至於其他則視能向其他單位爭取多少金
      額，即代轉多少金額。查本件車禍係因被上訴人之父謝在殿駕駛自小客貨車行
      經劃有分向限制線路段違規侵入來車道所致，丁祥中並無過失，是僅道義上補
      償被上訴人四十萬元，但因被上訴人於協商時，即知悉上訴人除汽車強制責任
      險外，尚有投保任意險，及另有福利金申領之機會，乃商請上訴人在和解上記
      載「賠付乙方（即被上訴人）現金壹佰捌拾萬元正」，俾請託上訴人以該和解
      書向保險公司爭取給付以轉給被上訴人。
（二）上訴人所雇用之司機丁祥中就本件車禍並無過失，業經台灣桃園地方法院檢察
      署檢察官以九十一年度偵字第一九一八號不起訴處分在案，則上訴人焉會同意
      鉅額賠償之理？次查，本件車禍事故發生後，兩造於九十一年二月初，首次討
      論賠償事宜時，因華南產物保險公司堅持必須丁祥中有肇事原因時方才理賠，
      而該公司因認為丁祥中並無肇事責任初步判定不同意理賠，上訴人亦認為丁祥
      中並無過失，所以於當日並未達成協議。嗣於同年二月二十一日，上訴人由黃
      俊棋、田金鳳與被上訴人談論和解賠償事宜，但因上訴人公司之董事長與被上
      訴人之舅父為相識之宗親，上訴人始同意給付被上訴人四十萬元之道義補償金
      ，兩造乃就此達成協議。另因本件保險公司初步不同意理賠，全聯會福利互助
      會在保險公司不賠償情形下，亦不同意給付，然當時因被上訴人認仍有爭取理
      賠之機會，希望上訴人協助伊向保險公司（包含全聯會福利互助委員會在內）
      爭取保險給付，上訴人因認此對於己並無不利，且思及董事長與被上訴人間之
      關係，乃應允協助配合和解書之記載。況，上訴人投保任意險之最高金額為一
      百萬元，互助金為五十萬元，兩者合計為一百五十萬元，兩造因思及各種因緣
      聚合，不可能領到全額，因而扣減十萬元即一百四十萬元，連同道義補償金四
      十萬元，故於和解書上記載賠付一百八十萬元。
（三）倘若兩造間書立和解書之真意係賠償一百八十萬元，按一般和解條件之慣例，
      賠償金大多於和解時當場付清，如要分期給付，亦會註明分期給付之日期及金
      額，但本件和解書並未於和解書上記明另一百四十萬元給付之日期及方法，可
      見被上訴人主張上訴人同意給付一百八十萬元云云，顯違反經驗法則。足證，
      兩造和解書中現金給付超過四十萬元部分之記載，意在上訴人代被上訴人向保
      險公司及全聯會福利互助委員會爭取給付之用，實際上兩造之真意乃上訴人自
      行負擔部分只需給付四十萬元即可。
三、證據：除援用原審所提出之證據外，並補提公司變更登記表、台灣省桃園縣區車
    輛事故鑑定委員會九十一府車鑑桃字第九一一一九二號鑑定意見書、台灣省車輛
    行車事故覆議委員會九十二年一月二十二日府覆議字第九一二八五七號函、台灣
    桃園地方法院檢察署九十一年度偵字第一九一八號不起訴處分書、九十一年二月
    二十一日收據等件為證，並聲請訊問證人黃俊棋、田金鳳、陳勝聰、范姜文富、
    張健德、黃仁譽、潘慶輝、林蔡清、陳端平。
乙、被上訴人方面：
一、聲明：如主文第一項所示。
二、陳述：除與原判決記載相同者，茲以引用之外，並補稱略以：
（一）丁祥中本件車禍肇事責任經台灣省桃園縣區車輛事故鑑定委員會、台灣省車輛
      行車事故覆議委員會認定無肇事責任，乃分別於九十一年十一月八日、九十二
      年一月二十二日發函與囑託鑑定機關，而本件和解書簽訂時間在「九十一年二
      月二十一日」，於斯時上訴人不可能事先預知丁祥中無肇事責任。況本件車禍
      致謝在殿死亡，被上訴人在未清楚肇事責任之前，怎可輕易屈服而應允上訴人
      僅作道義上之賠償四十萬元之理？
（二）本件和解書係由上訴人公司之和解代表黃俊棋、田金鳳所製作，且其等並為上
      訴人公司之職員，其等於製作該和解書時對於該書面內容，應當非常清楚才會
      簽訂，端無上訴人所辯稱該和解書於書立文字外，另有真意存在，況系爭和解
      書後段部分尚有鉅細靡遺的列出各項賠償金額明細，同時限定被上訴人之代理
      權限之有無，可知上訴人之代表為處理車禍和解之專員，若果有上訴人所言之
      另有真意存在，上訴人之專員豈有不另以書面簽立以保障其公司之權益之理？
三、證據：援用原審所提出之證據。
    理      由
一、本件被上訴人依據和解書之法律關係，起訴請求上訴人與丁祥中應共同給付伊一
    百四十萬元及法定遲延利息，有卷附之起訴狀足憑（見原審卷四頁），是本件為
    普通共同訴訟（民事訴訟法第五十三條規定參照），則上訴人之上訴效力自不及
    於原審被告丁祥中，且丁祥中亦未依於法定期間內原審法院及本院提起上訴，有
    本院之公務電話記錄、查詢單等件為證（見本院卷五八、五九頁），是本院僅得
    就上訴人上訴聲明部分為審理範圍，合先陳明。
二、被上訴人起訴主張：伊父謝在殿與上訴人之受僱人（即原審被告）丁祥中，於九
    十一年一月五日下午四時十八分許，分別駕車行經桃園縣新屋鄉○○路五十四號
    前發生車禍，造成伊父謝在殿死亡。兩造於九十一年二月二十一日達成協議，即
    上訴人與丁祥中除給付強制責任險一百四十萬元外，尚應給付伊現金一百八十萬
    元。惟上訴人僅給付現金四十萬元，餘款一百四十萬元，屢經催討，仍拒不給付
    ，爰依兩造所訂立之和解契約，請求上訴人及丁祥中應給付伊一百四十萬元，及
    自九十一年二月二十二日起至清償日止按年息百分之五計算之法定遲延利息等語
    （原審判命上訴人及丁祥中應給付上訴人一百四十萬元，及加計自起訴狀繕本送
    達上訴人及丁祥中之翌日即九十一年八月二十三日起算之法定遲延利息，並駁回
    被上訴人其餘之訴部分，因丁祥中及被上訴人分別就其等敗訴部分，均未聲明不
    服，是此部分皆告確定）。
三、上訴人則以：兩造就系爭車禍協商後達成和解，上訴人除強制責任險一百四十萬
    元外，道義上給付被上訴人四十萬元。而另現金一百四十萬元部分，和解書之真
    意乃是因須以系爭和解書向訴外人華南產物保險公司、及全聯會福利互助委員會
    等單位爭取理賠給付，待理賠給付能夠領取時，再轉付給予原告，況丁祥中對於
    本件車禍並無肇事責任，故上訴人不可能同意賠償被上訴人一百八十萬元，僅是
    同意道義補償現金四十萬元而已云云，資為抗辯。
四、經查，被上訴人起訴主張伊父謝在殿與上訴人之受僱人丁祥中，於九十一年一月
    五日下午四時十八分許，分別駕車行經桃園縣新屋鄉○○路五十四號前發生車禍
    ，造成伊父謝在殿死亡，而兩造於九十一年二月二十一日就上開車禍賠償事宜，
    達成協議，並簽訂和解書之事實，業據被上訴人提出和解書為證，並為上訴人所
    不爭執，是被上訴人主張此部分之事實，堪採信為真。
五、惟上訴人否認兩造協議和解內容，除強制責任險一百四十萬元，同意再給付現金
    一百八十萬元與被上訴人，辯稱：該和解書中記載現金一百八十萬元，係指同意
    給付道義上賠償現金四十萬元，其餘現金一百四十萬元乃指協助被上訴人向「華
    南產物保險公司」、全聯會福利互助委員會請領任意險，請領多少即轉付多少與
    被上訴人之意云云。但按，當事人主張有利於己之事實者，就其事實有舉證之責
    任，民事訴訟法第二百七十七條定有明文。又，解釋契約，固須探求當事人立約
    時之真意，不能拘泥於契約之文字，但契約文字業已表示當事人真意，無須別事
    探求者，即不得反捨契約文字而更為曲解（最高法院十七年上字第一一一八號判
    例意旨參照）。經查，本件兩造於和解書中明白約定且記載：「肇事情形：九十
    一年一月五日十六時十八方甲方丁祥中所駕NN-118號大營客車在新屋鄉○○路五
    四號前發生車禍致乙方謝在殿死亡。」「和解條件：一、茲鑒於事出意外雙方同
    意和解結案由甲方（即上訴人及丁祥中）賠付現金壹佰捌拾萬元正。另強制險壹
    佰肆拾萬元正由甲○○等自行直接向第一產物保險公司請領給付，做為謝在殿之
    急救、醫療喪葬及其所有法定繼承人之撫恤金、精神慰撫金等及一切損害賠償金
    ，爾後乙方如有其他任何人向甲方提出要求任何賠償，則由甲○○負全部責任，
    與甲方無涉。二、嗣後無論任何情形乙方甲○○或任何人不得再向甲方要求其他
    賠償並不得再有異議及追訴等情事。」等字樣，有卷附之九十一年二月二十一日
    之和解書為證（見原審卷七頁），並為上訴人所不爭執，綜上和解書內容以觀，
    可資證明兩造同意和解內容是上訴人及丁祥中給付被上訴人(1)現金一百八十萬元
    、另(2)強制險一百四十萬元部分由被上訴人自行向第一產物保險公司請領給付，
    做為謝在殿之急救、醫療喪葬及其所有法定繼承人之撫恤金、精神慰撫金等及一
    切損害賠償金。雖證人田金鳳於原審曾到庭證稱：「當初肇事的時候，所有的證
    據顯示我們的司機沒有責任。因為死者的兒子的舅舅與我們的老闆是宗親，所以
    老闆有特別交代方便保險的理賠。所以我們道義上賠現金四十萬元。其餘的部分
    保險公司理賠多少，我們就把保險公司理賠的金額全額給付給原告甲○○。當初
    是這樣約定的。．．．（原告訴訟代理人問：被告中壢汽車客運股份有限公司就
    和解的部分前後付了多少金額給原告？）四十萬元不是和解的金額，是我們道義
    上給付他們的，因為證據顯示我們沒有責任，我們根本不必理賠。和解書只是為
    了請領保險金而已。我們只付了四十萬元給原告（即被上訴人）。．．．．（原
    告訴訟代理人問：既然方便請領保險金，為何沒有在和解書上面寫明？）因為我
    老闆說他們私下已經講好了，所以沒有載明。」等語（見原審卷二七頁、二八頁
    ），然查，本件兩造所訂立之和解書內容，乃係載明：「一、茲鑑於事出意外雙
    方同意和解結案由甲方（即被上訴人及丁祥中）賠付乙方（即被上訴人）現金壹
    佰捌拾萬元正，另強制險壹佰肆拾萬元正由甲○○等自行直接向第一產物保險公
    司請領給付．．．」等字樣，其中並未有隻字片語提及關於訴外人華南產物保險
    公司之理賠給付，且亦未附有必須等訴外人華南產物保險公司、全聯會福利互助
    委員會為理賠給付後，於領取時再轉付交給被上訴人之條件記載，且若如上訴人
    所言，因丁祥中並無肇事責任，保險公司不可能同意理賠，是和解書中關於現金
    一百四十萬元（即扣除己給付四十萬元）之真意在於向華南產物保險公司及全聯
    會福利互助委員會請求理賠，理賠多少算多少云云，則系爭和解書第一項後段又
    為何有「．．．．另強制險壹佰肆拾萬元正由甲○○等自行直接向『第一產物保
    險公司』請領給付，做為謝在殿之急救、醫療喪葬及其所有法定繼承人之撫恤金
    、精神慰撫金等及一切損害賠償金，爾後乙方如有其他任何人向甲方提出要求任
    何賠償，則由甲○○負全部責任，與甲方無涉。」之約定記載之理？況證人田金
    鳳因乃被上訴人之職員，其證詞難免偏袒於被上訴人，再參諸系爭車禍之肇事責
    任經送台灣省桃園縣區車輛行車事故鑑定委員會鑑定，其鑑定結果至九十一年十
    一月八日始由該會函覆台灣桃園地方法院檢察署之情，有上訴人所提之台灣省桃
    園縣區車輛事故鑑定委員會九十一府車鑑桃字第九一一一九二號鑑定意見書足憑
    （見本院卷三二頁），且本件車禍再送覆議，亦經台灣省車輛行車事故覆議委員
    會以九十二年一月二十二日府覆議字第九一二八五七號函在案，有卷附之該覆議
    函（見本院卷三四頁）足稽，則本件和解書是於九十一年二月二十一日簽訂時，
    如何得知丁祥中無肇事責任？是證人田金鳳之證詞即無法遽予採為有利於被上訴
    人之證據資料。是上訴人所辯，即不足採取。
六、再按，民法第七百三十七條規定：「和解有使當事人所拋棄之權利消滅及使當事
    人取得和解契約所訂明權利之效力。」因此，和解契約成立後，即應依該和解契
    約所創設之法律關係以定當事人間之債權及債務關係。至於和解成立以前之法律
    關係如何，則已概置不問。縱然和解之成立，係出於錯誤而為，除有民法第七百
    三十八條所定各款事項，當事人得以錯誤為理由撤銷之外，和解契約在未經當事
    人撤銷前，債務人仍應受和解契約之拘束，債權人亦得本於和解契約之內容，請
    求債務人履行和解契約所定之義務。經查，上訴人辯稱：丁祥中就系爭車禍發生
    並無肇事責任，是上訴人不可能同意以現金一百八十萬元和解云云，但按，稱和
    解者，謂當事人約定，互相讓步，以終止爭執或防止爭執發生之契約（民法第七
    百三十六條規定參照），因此，兩造和解契約成立後，上訴人及丁祥中即應依系
    爭和解契約所創設之法律關係履行，至於其在和解契約成立以前之駕車行為，是
    否有無過失，則已非所問。依上所述，本件兩造和解契約既已有效成立，且被上
    訴人主張上訴人僅給付四十萬元，餘款一百四十萬元迄今仍未給付之事實，為上
    訴人所不爭執，並有收據在卷足憑（見本院卷三九頁），堪認上訴人及丁祥中應
    確實有餘款一百四十萬元未給付與被上訴人。
七、綜上所述，被上訴人主張依據和解書被上訴人及丁祥中應給付伊現金一百八十萬
    元，但上訴人僅給付四十萬元，其等應再給付伊一百四十萬元之情為可採，上訴
    人所辯均無可取。從而，被上訴人本於和解契約之法律關係，請求上訴人及丁祥
    中應給付一百四十萬元及自起訴狀繕本送達上訴人及丁祥中之翌日（即九十一年
    八月二十三日）起至清償日止，按年息百分之五計算之法定遲延利息為有理由，
    應予准許。至被上訴人原請求遲延利息部分自簽約日之翌日即九十一年二月二十
    二日起算之法定遲延利息，逾上開請求部分，應予駁回。是則原審判命上訴人及
    丁祥中應給付上開和解金一百四十萬元，及自九十一年八月二十三日起算之法定
    遲延利息，並駁回其餘之訴，且依兩造聲請命為供擔保後准、免為假執行之諭知
    ，暨就被上訴人敗訴部分，駁回其假執行之聲請，於法均無不合。上訴意旨指摘
    原判決不當，求予廢棄改判，為無理由，應予駁回。
八、另上訴人雖聲請本院傳訊證人黃俊棋、田金鳳，但證人黃俊棋本為擔任上訴人於
    原審之訴訟代理人，於原審審理中亦陳述詳明，另證人田金鳳於原審業已證述詳
    細，該二人均無再傳訊之必要。至上訴人再聲請訊問證人陳勝聰、范姜文富、張
    健德、黃仁譽、潘慶輝、林蔡清、陳端平等人，以資證明兩造於九十一年二月初
    旬討論和解事宜時，均認丁祥中並無肇事責任，上訴人不可能同意賠償現金一百
    八十萬元云云，但該等證人縱於九十一年二月初兩造成立和解前之討論會在場，
    但嗣後兩造於九十一年二月二十一日簽訂系爭和解書，達成和解時，該等證人並
    未在場，渠等縱有參與均為和解初期之討論事宜，於兩造達成和解時，渠等亦不
    可能知悉兩造間之和解真意，且有無肇事責任，與兩造簽訂系爭和解書所願給付
    之和解金額多寡無涉，此僅屬於和解之動機問題，是本院認兩造間之和解書既已
    載明和解之真意，自無傳訊該等證人之必要，附此敘明。
九、據上論結，本件上訴為無理由，依民事訴訟法第四百四十九條第一項、第七十八
    條，判決如主文。
中      華      民      國    九十二    年      七      月    八      日
                                民事第六庭
                                    審判長法  官  蔡    燉
                                          法  官  俞  慧  君
                                          法  官  楊  絮  雲
右正本係照原本作成。
不得上訴。
中      華      民      國    九十二    年      七      月    八      日
                                          書記官  王  秀  雲


司法院資訊處製作；財團法人民間司法改革基金會備份。
